最高法院刑事判決　　　　　　九十四年度台上字第四四三二號
　　上　訴　人　甲○○
　　選任辯護人　王錦昌律師
上列上訴人因偽造文書案件，不服台灣高等法院台中分院中華民
國九十一年十一月二十六日第二審判決（九十一年度上訴字第一
三六七號，起訴案號：台灣台中地方法院檢察署九十年度偵字第
四四四三號），提起上訴，本院判決如下：
    主  文
原判決撤銷，發回台灣高等法院台中分院。
    理  由
本件原判決認定上訴人甲○○與王道宏間有債務糾紛，為期解決
，而以電話商請法律顧問莊明智律師以律師名義製發「敬告啟事
」，欲促使王道宏出面，經莊明智於電話中同意由甲○○研擬草
稿帶到律師事務所再行討論具體內容。詎上訴人明知莊明智僅同
意其研擬草稿，且律師基於業務對外製發文件均極慎重，非經莊
明智覆核不得以莊明智之名義對外發函，竟起意直接以莊明智之
名義對外發敬告啟事，而未得莊明智之同意，於民國八十九年十
一月間，在台中市○○路二七之八號五樓，擅自以「莊銘智」（
按：甲○○之法律顧問為莊「明」智，甲○○誤繕為莊「銘」智
）之名義署名，偽造內容為：「查王道宏以『生物醫學博士』名
義……專向不知情的單身美容師，藉口幫助其賺錢為由，騙取數
十萬元至百萬元不等之金錢後，逃之夭夭，多年來被騙者眾多…
…」等文字之敬告啟事共計五份，而於同年十二月中旬，同時以
信函郵寄之方式寄發予王道宏、王金鎰、湯秀玉、蔡淑淨、鄭隆
炎等五人各一份，足以生損害於莊明智及王道宏等情。因而將第
一審判決撤銷，改判仍論處上訴人行使偽造私文書，足以生損害
於他人罪刑，固非無見。
惟查：(一)、依原判決事實所載，上訴人與王道宏間有債務糾紛，
為期解決，商請其法律顧問莊明智律師以律師名義製發「敬告啟
事」，欲促使王道宏出面，並經莊明智律師同意上訴人研擬草稿
帶到律師事務所討論具體內容等情。而由卷附上訴人寄發之「敬
告啟事」形式，其內容係上訴人寫在其私人公司之信紙上，而非
律師事務所之用紙；又在紙上左角畫有一空白方框，上註「王道
宏近照」，似預留日後貼上王道宏之近照；再律師之地址僅記載
「台中市○○路　號」，並不明確，復未加蓋律師事務所或律師
之簽章；且寄發「敬告啟事」之信封上所載發信人係「美學國際
事業股份有限公司」，而非律師事務所或律師之名稱（見九十年
度發查字第二四二號卷第四頁）。凡此以觀，該「敬告啟事」文
件要屬上訴人所研擬之草稿，而非律師代其當事人所發之正式函
文性質，應非無據。則上訴人書寫該「敬告啟事」草稿事先既經
莊明智律師同意研擬，是否有冒莊明智律師名義而偽造該「敬告
啟事」文書之犯意？又該「敬告啟事」既係草稿性質，上訴人雖
在稿上書寫「莊銘智律師」（誤會莊明智之姓名為莊銘智）字樣
，能否認係偽造署押？此等攸關上訴人是否成立犯罪之重要事項
，原判決均未詳加論述，遽行判決，自非適法。(二)、刑法第二百
十條之偽造私文書罪係無製作權之人，冒用他人名義而製作內容
不實之文書，且以足生損害於公眾或他人為特別要件。原判決對
於上訴人未經莊明智律師之同意，擅自寄發其研擬之「敬告啟事
」草稿，認定足以生損害於莊明智及王道宏，但理由欄內並未說
明其認定足以生損害之理由，且對於該「敬告啟事」之內容如何
不實，亦未調查說明，並有理由不備之可議。上訴意旨指摘原判
決不當，非無理由，應認有撤銷發回之原因。又原判決不另為無
罪諭知之部分，基於審判不可分之原則，併予發回，附此敘明。
據上論結，應依刑事訴訟法第三百九十七條、第四百零一條，判
決如主文。
中　　華　　民　　國　九十四　年　　八　　月　 十八 　日
                      最高法院刑事第六庭
                          審判長法官  莊　登　照
                                法官  洪　明　輝
                                法官  黃　一　鑫
                                法官  魏　新　和
                                法官  林　秀　夫
      本件正本證明與原本無異
                                      書  記  官
中　　華　　民　　國　九十四　年　　八　　月　二十二　日
                                                      Ｑ
